臺灣高等法院刑事裁定
110年度毒抗字第972號
抗  告  人  
即  被  告  陳秋遠


上列抗告人即被告因違反毒品危害防制條例案件，不服臺灣臺北
地方法院110年度毒聲字第529號，中華民國110年5月13日裁定（
聲請案號：臺灣臺北地方檢察署110年度聲觀字第449號、109年
度毒偵字第3631號、110年度撤緩毒偵字第35號）提起抗告，本
院裁定如下：
    主  文
抗告駁回。 
    理  由
一、原裁定意旨略以：
  ㈠被告於民國108年7月25日下午2時30分許，在位於臺北市中山
    區民權西路友人住處，以燒烤方式施用第二級毒品甲基安非
    他命1次之事實，業據被告於偵查中坦承不諱，復有台灣尖
    端先進生技醫藥股份有限公司濫用藥物檢驗報告、臺北市政
    府警察局偵辦毒品案件尿液檢體委驗單、臺北市政府警察局
    松山分局搜索扣押筆錄、扣押物品目錄表、臺北市政府警察
    局108年北市鑑毒字第248號鑑定書各1份在卷可參，並有扣
    案之第二級毒品甲基安非他命5包（驗餘淨重2.45公克）足
    佐，足認被告上開任意性自白應與事實相符，堪予採信。
　㈡被告於109年10月23日上午11時許，在臺灣臺北地方檢察署（
    下稱臺北地檢署）觀護人室採尿前（聲請書誤為經警採尿，
    應予更正）回溯96小時某時許，在臺灣地區某處，施用第二
    級毒品甲基安非他命1次之事實，雖據被告否認犯行，並辯
    稱係服用晟德甘草止咳水云云。然查，「晟德甘草止咳水」
    含鴉片酊，而鴉片酊中含嗎啡及可待因成份，或可導致尿液
    檢驗呈嗎啡及可待因陽性成份，不會呈現安非他命或甲基安
    非他命陽性反應，有法醫研究所109年4月21日法醫毒字第10
    900023380號函、109年6月11日法醫毒字第10900038290號函
    足參，足認被告所辯不足採信。再參以被告經該署觀護人室
    採集尿液送驗後，呈現安非他命及甲基安非他命類之陽性反
    應，亦有台灣尖端先進生技醫藥股份有限公司濫用藥物檢驗
    報告附卷可稽，足認被告確有於上開時、地，施用第二級毒
    品之犯行已明。
　㈢綜上所述，本案被告分別有於上開時、地，施用第二級毒品
    甲基安非他命犯行，且前未曾受有觀察勒戒處分，有本院被
    告前案紀錄表1份在卷可佐，揆諸上開說明，被告所犯本件
    施用毒品案件，依法應令入勒戒處所施以觀察、勒戒，又本
    案原係聲請人命被告為緩起訴處分，而被告於緩起訴處分期
    間，再犯施用毒品案件，且矢口否認該次犯行，態度不佳，
    而認不宜為附命完成戒癮治療之緩起訴處分等語，經核並無
    不合，應予准許等語。
二、抗告意旨略以：本人對109年10月23日採尿結果感到訝異但
    並未質疑檢驗公信力，至戒癮門診與醫生討論此事時，才釐
    清應為食用遭添加不明藥物之電子菸所致，目前本人已排除
    所有可能造成誤觸之情事，且自108年7月25日於友人處所發
    生施用事件後已誠心改過，並參加正念班結業。綜上，希望
    能申請戒癮治療處分，讓本人能持續照料母親維持親情生活
    云云。
三、按犯毒品危害防制條例第10條之罪者，檢察官應聲請法院裁
    定，或少年法院（地方法院少年法庭）應先裁定，令被告或
    少年入勒戒處所觀察、勒戒，其期間不得逾2月，毒品危害
    防制條例第20條第1項定有明文。
四、經查：
  ㈠抗告人即被告（下稱「被告」）甲○○於偵查中坦承於108年7
    月25日在位於臺北市中山區民權西路友人住處（即聲請書一
    、㈠），吸食安非他命1次（見毒偵字第2886號卷第35頁反面
    ）。且查：被告為警查獲所採集之尿液，經以EIA酵素免疫
    分析法進行初步檢驗，並以GC／MS氣相層析質譜儀法進行確
    認檢驗之結果，確呈安他命類陽性反應及安非他命、甲基安
    非他命陽性反應一情，有台灣尖端先進生技醫藥股份有限公
    司濫用藥物檢驗報告（尿液檢體編號：000000）、臺北市政
    府警察局偵辦毒品案件尿液檢體委驗單（尿液檢體編號：00
    0000）、臺北市政府警察局松山分局搜索扣押筆錄、扣押物
    品目錄表、臺北市政府警察局108年北市鑑毒字第248號鑑定
    書各1紙附卷（毒偵字第2886號卷第13至14、15、43、45、5
    2頁）可稽，並有扣案之第二級毒品甲基安非他命5包（驗餘
    淨重2.45公克），足認被告上開任意性自白與事實相符，其
    確有於上開時、地施用第二級毒品甲基安非他命之事實。　
    　 
  ㈡被告於109年10月23日上午11時許，在臺北地檢署觀護人室採
    集尿液送驗後，經以EIA酵素免疫分析法進行初步檢驗，並
    以GC／MS氣相層析質譜儀法進行確認檢驗之結果，確呈安他
    命類陽性反應及甲基安非他命陽性反應一情，有台灣尖端先
    進生技醫藥股份有限公司濫用藥物檢驗報告（尿液檢體編號
    ：000000000）、臺北地檢署施用毒品犯尿液檢體監管紀錄
    表（第一聯）（尿液檢體編號：000000000）各1紙附卷（毒
    偵字第3631號卷第11、13頁），參以尿液初步檢驗採用之免
    疫學分析法，可能對結構類似成分產生反應，故初步檢驗呈
    陽性反應者，需採用另種不同分析原理之檢驗方法進行確認
    。行政院衛生署管制藥品管理局曾針對全國各衛生局判定為
    陽性之尿液檢體，抽樣以氣相層析質譜儀分析法進行確認，
    均未發現有偽陽性之誤判情形，業經行政院衛生署管制藥品
    管理局以管檢字第0920004713號函函示明確，再依Clarke's
     IsolationIdentificationof Drugs第二版記載，一般於尿
    液中可檢出之最大時限，安非他命1- 4天、甲基安非他命1-
    5 天，亦據行政院衛生署管制藥品管理局以管檢字第092000
    5609號函函釋明確，堪認被告確有於109年10月23日上午11
    時許採尿前回溯96小時某時許，在臺灣地區某處（即聲請書
    一、㈡），施用第二級毒品甲基安非他命之事實。　　
　㈢被告前未曾受有觀察、勒戒或強制戒治處分，有本院被告前
    案紀錄表1份在卷（見本院卷第21至22頁）可參，是原審詳
    查後依檢察官聲請裁定被告應送勒戒處所觀察、勒戒，於法
    自無不合。
  ㈣被告雖執前詞提起抗告。惟查：
  ⒈按「犯第10條之罪者，檢察官應聲請法院裁定，或少年法院
    （地方法院少年法庭）應先裁定，令被告或少年入勒戒處所
    觀察、勒戒，其期間不得逾2月。」、「第20條第1項及第23
    條第2項之程序，於檢察官先依刑事訴訟法第253條之1第1項
    、第253條之2第1項第4款至第6款或第8款規定，為附條件之
    緩起訴處分時，或於少年法院（地方法院少年法庭）認以依
    少年事件處理法程序處理為適當時，不適用之。」毒品危害
    防制條例第20條第1項、第24條第1項分別定有明文，又行政
    院依毒品危害防制條例第24條第4項授權訂定之「毒品戒癮
    治療實施辦法及完成治療認定標準」第2條，規定戒癮治療
    之實施對象，為施用第一級及第二級毒品者（第1項）；被
    告有下列情事之一時，不適合為附命完成戒癮治療之緩起訴
    處分。但無礙其完成戒癮治療之期程者，不在此限：一、緩
    起訴處分前，因故意犯他罪，經檢察官提起公訴或判決有罪
    確定。二、緩起訴處分前，另案撤銷假釋，等待入監服刑。
    三、緩起訴處分前，另案羈押或執行有期徒刑（第2項）。
    是毒品危害防制條例所規定之觀察、勒戒處分，其立法意旨
    在幫助施用毒品者戒除毒癮，該處分之性質非為懲戒行為人
    ，而係為消滅行為人再次施用毒品之危險性，目的在戒除行
    為人施用毒品之身癮及心癮措施；觀察、勒戒係導入一療程
    觀念，針對行為人將來之危險所為預防、矯治措施之保安處
    分，以達教化與治療之目的，可謂刑罰之補充制度，從而毒
    品危害防制條例本身所規定之觀察、勒戒及強制戒治等保安
    處分，雖兼具自由刑之性質，卻有刑罰不可替代之教化治療
    作用，且觀察、勒戒既屬用以矯治、預防行為人反社會性格
    ，而具社會保安功能之保安處分，當無因行為人之個人或家
    庭因素而免予執行之理，是毒品危害防制條例規定之觀察、
    勒戒處分係屬強行規定，倘有施用毒品之行為，除檢察官審
    酌個案情形，依同條例第24條第1項為附命完成戒癮治療之
    緩起訴處分，可排除適用外，凡經檢察官聲請，法院原則上
    應予尊重，僅得依法裁定令入勒戒處所觀察、勒戒，以查其
    是否仍有施用毒品傾向，並據以斷定幫助行為人徹底戒毒之
    方法，法院尚無自由斟酌以其他方式替代之權，且戒癮治療
    係基於防制毒品危害之刑事政策，及毒品危害防制條例第24
    條鑑於對若干施用毒品者，若僅施以徒刑不足以斷絕毒癮之
    規範本旨，使檢察機關與衛生主管機關合作，由檢察官審酌
    個案情形，援引毒品危害防制條例第24條，改以緩起訴處分
    方式轉介毒品施用者前往醫療院所治療，惟是否給予被告為
    附命完成戒癮之緩起訴處分，屬檢察官依法行使之裁量職權
    。
  ⒉本件檢察官經斟酌被告個案情形，認以向法院聲請觀察、勒
    戒始能達戒癮目的，而不為被告緩起訴處分及到指定醫療醫
    院為替代療法之諭知，乃屬檢察官適法職權之行使。質言之
    ，對於「初犯」或「3年後再犯」施用毒品者之戒癮方式，
    係採「緩起訴之戒癮治療」與「觀察、勒戒」並行之雙軌模
    式，至應採取行附命完成戒癮治療之緩起訴處分，或向法院
    聲請裁定觀察、勒戒之處遇措施，要屬檢察官依法行使裁量
    權之範疇，法院原則上應予尊重，尚無自由斟酌以其他方式
    替代之權。本件檢察官未對被告採行附命完成戒癮治療之緩
    起訴處分，而向法院聲請裁定觀察勒戒，且無明顯裁量怠惰
    或濫用之情事，程序並無不合。
　⒊又被告於109年10月23日上午11時許採尿前回溯96小時某時許
    ，在臺灣地區某處（即聲請書一、㈡），施用第二級毒品甲
    基安非他命之事實，業經認定如前。且抗告意旨固提出財團
    法人中華民國解癮戒毒協會全人康復計畫-正念班（109年3
    月5日至109年6月18日）結訓證書（見本院卷第17頁），然
    被告於108年7月25日（即聲請書一、㈠）施用毒品後之前揭
    作為並無影響關於被告此部分施用毒品犯行之認定，且前開
    結訓證書亦與認定被告另於109年10月23日上午11時許採尿
    前回溯96小時某時許（即聲請書一、㈡）施用毒品之犯行無
    涉。再者，觀察、勒戒屬矯治、預防反社會性格，而具社會
    保安功能之保安處分，當無因行為人家庭因素免予執行，已
    如前述。綜上，抗告意旨主張被告食用遭添加不明藥物之電
    子菸，且自108年7月25日發生施用事件後已誠心改過，並參
    加正念班結業，希望申請戒癮治療處分，以持續照料母親云
    云，並非可採。
五、綜上各情相互酌參，原審以被告有施用第二級毒品甲基安非
    他命之犯行，事證明確，依毒品危害防制條例第20條第1項
    及觀察勒戒處分執行條例第3條第1項規定，裁定將被告應送
    勒戒處所觀察、勒戒，經核其認事用法，並無違誤，被告仍
    執前詞，提起本件抗告，並無理由，應予駁回。
據上論斷，應依刑事訴訟法第412條，裁定如主文。
中　　華　　民　　國　　110 　年　　6 　　月　　29　　日
　　　　　　      刑事第七庭  審判長法　官  孫惠琳
　　　　　　　　　　　　　　　　　  法　官  王惟琪
　　　　　　　　　　　　　　　　　  法　官  連雅婷
以上正本證明與原本無異。
不得再抗告。
                                    書記官  潘文賢
中　　華　　民　　國　　110 　年　　6 　　月　　30　　日